【裁判字號】    95,上訴,1837
【裁判日期】    951214
【裁判案由】    偽造文書
【裁判全文】
臺灣高等法院高雄分院刑事判決        95年度上訴字第1837號
上  訴  人
即  被  告  甲○○
選任辯護人  蘇正信律師
            蔡進欽律師
上列上訴人因偽造文書案件，不服臺灣高雄地方法院94年度訴字
第3253號中華民國95年7 月25日第一審判決（起訴案號：臺灣高
雄地方法院檢察署93年度偵字第19761 號、94年度偵字第19003
號），提起上訴，本院判決如下：
    主  文
上訴駁回。
甲○○緩刑貳年。
    事  實
一、甲○○原任職於新光人壽保險股份有限公司（下稱新光公司
    ），明知乙○並未授權或同意其向新光公司貸款擔任連帶保
    證人，竟基於偽造文書之犯意，委由不知情之不詳姓名、年
    籍之成年人於不詳時、地，偽刻「張乙○」印章1 枚（印章
    上之姓名為「張乙○」）後，於民國84年5 月28日，在甲○
    ○位在高雄縣旗山鎮○○○路125 巷10弄12號住處（起訴書
    誤為高雄縣旗山鎮○○路○段143 巷47之1 號），並委由不
    知情之不詳姓名之成年人在「住宅貸款借據」、「保證書」
    、「約定書」上「連帶保證人」與「對保簽章」處，及於「
    切結書」上「連帶保證人」處偽簽「張乙○」之姓名，並於
    上開文件蓋用前揭偽刻之「張乙○」印章，而偽造「張乙○
    」之印文，以表示乙○同意為甲○○向新光公司借款之連帶
    保證人，足以生損害於乙○及新光公司。嗣於90年間乙○接
    獲法院之通知，始察覺上情。
二、案經乙○訴請臺灣高雄地方法院檢察署檢察官偵查起訴。
    理  由
壹、程序方面：
一、按被告以外之人於檢察事務官、司法警察官或司法警察調查
    中所為之陳述，與審判中不符時，其先前之陳述具有較可信
    之特別情況，且為證明犯罪事實存否所必要者，得為證據，
    刑事訴訟法第159 條之2 定有明文。經查證人乙○、甲○○
    於警詢之陳述與其於原審之證述內容並無不符情形，其等之
    警詢筆錄自無上開得為證據之必要，先予敘明。
二、被告以外之人於偵查中向檢察官所為之陳述，除顯有不可信
    之情況者外，得為證據，同法第159 條之1 第2 項亦有明文
    。經查，證人高進財94年2 月22日、94年5 月25日於偵查中
    所為陳述，係被告以外之人於審判外之言詞陳述，原不具證
    據能力，惟證人於偵查中向檢察官所為之陳述，業經證人依
    法具結擔保其證詞之真實性，證人亦未曾提及檢察官有何不
    法取供之情形。爰審酌渠等陳述時被告均在場並陳述意見之
    外在環境，並無顯不可信之情況，揆諸上開說明，應認上開
    證人於偵查中向檢察官所為之陳述，得為證據，具有證據能
    力。
三、卷內所附住宅貸款借據、保證書、乙○及甲○○於警詢及偵
    查中書寫之筆跡、高進財於偵查中書寫之筆跡、存證信函，
    均為被告以外之人於審判外之書面陳述，原無證據能力，惟
    被告、辯護人及檢察官均知該書面陳述係審判外之書面證據
    ，有不得為證據之情形，惟均未於言詞辯論終結前聲明異議
    。爰審酌上開書面陳述作成時均無外力影響，認為適當，依
    刑事訴訟法第159 條之5 第2 項規定，得作為證據。
貳、實體方面：
一、訊據上訴人即被告甲○○（下稱被告）固坦承有以乙○為連
    帶保證人向新光公司申辦貸款等情，惟矢口否認有偽造文書
    之犯行，並辯稱：係經乙○同意後交付身分證、印章交其辦
    理，簽名部分是承辦人高進財代簽，伊並無偽造文書犯行云
    云。經查：
  (一)證人即告訴人乙○於原審審理中證稱：未曾同意擔任保證人
    ，甲○○貸款之事伊不清楚，直到法院通知才知；為了保險
    之事，曾交身分證給甲○○，印章則當場蓋妥並未交付，保
    險期間祇參加了3 個月就未再參加；借據及保證書上簽名及
    印文均非其所有等語綦詳（見原審卷第21-28 頁）；是依告
    訴人乙○之證述，被告並未徵得告訴人乙○之同意而為其擔
    任保證人，被告一再聲稱告訴人乙○有同意為其連帶保證人
    云云，但於本件偵審中從未提出任何人證、事證以供法院調
    查。況連帶保證人應與債務人負連帶清償責任，責任重大，
    依一般社會常識，除非雙方具有特殊情誼之人，否則豈有隨
    意為他人擔任連帶保證人之理？被告空言否認犯行，實難採
    信。
  (二)又被告復於原審審理中自承其因房屋欲轉貸而向新光公司提
    出申請，由公司指派高進財辦理，其與高進財並不認識，保
    證人乙○之身分證及印章係其交付高進財辦理等語；又被告
    於本院審理中亦自承：簽名、蓋章時，乙○並未在場等語，
    是本件有關附表編號1 至4 所示文件之簽名、蓋章絕非告訴
    人乙○所為，且乙○之身分證及印章亦係由被告出示交予高
    進財等事實，已甚明確。因而被告如確實曾獲得告訴人之同
    意（授權），則本件有關附表編號1 至4 所示文件上之簽名
    、蓋章不論任何人為之，均發生保證契約之效力，被告或代
    簽人均無由成立偽造文書罪；反之，被告如未曾獲得告訴人
    之同意（授權），則本件有關附表編號1 至4 所示文件上之
    簽名、蓋章不論任何人為之，被告均應成立偽造文書罪；至
    於代簽之人除非與被告有共犯關係，否則亦無由成立偽造文
    書罪。是本件被告罪責之成立與否，爭執點在於被告是否曾
    獲得告訴人之同意（授權）而已，並非在於附表編號1 至4
    所示之文件上簽名、蓋章是否被告或高進財所為。從而本件
    有關附表編號1 至4 所示文件上簽名字跡之真偽鑑定，均無
    實質之必要。
  (三)又證人高進財於原審審理中亦證稱：本件貸款曾於84年5 月
    4 日到房子所在照相、勘查，顧客資料表為其所填，但保證
    書及借據不可能代為填寫，因為該文件是對保資料及債權憑
    證，本件保證人有無到場印象很模糊，因為案子已經過十幾
    年，被告申請時是有提供保證人身分證影本，既有證件，其
    因此未再求證等語（見原審卷第32-35 頁）。是高進財無非
    依據被告所提資料填載於顧客資料表，至於保證書及借據等
    文件，因屬貸款重要文件及憑證，其身為對保承辦人，既知
    應由保證人親為簽署之重要性，當無代為簽名之可能。況查
    保證人係為擔保債務人（被告）之債務，且有無保證人關係
    被告之借款得否獲准核貸，因而有利害得失者僅在於被告而
    已。至於高進財身為借貸承辦人，與被告並無法律上利害關
    係，應無必要甘冒觸犯刑責風險為保證人簽名。再者，依上
    開說明，被告如未曾獲得告訴人之同意（授權），則本件有
    關文件之簽名、蓋章，縱使係高進財所為，被告仍應成立偽
    造文書罪；至於高進財是否成立犯罪，則視其與被告有無犯
    意聯絡、行為分擔之共犯關係而定。是被告辯稱係由高進財
    代為簽名云云，根本無法解免其罪責之成立。
  (四)綜上所述，本件除有證人乙○之證述外，並有住宅貸款借據
    、保證書、約定書、切結書及存證信函在卷可稽，是被告有
    偽造文書犯行，罪證明確，足堪認定。
二、核被告所為，係犯刑法第216 條、第210 條之行使偽造私文
    書罪。被告利用不知情之不詳姓名年籍之成年人偽刻「張乙
    ○」印章及偽簽「張乙○」署押，應論以偽造印章、署押之
    間接正犯。被告偽刻「張乙○」印章及偽造「張乙○」署押
    、印文，應論以偽造印章、署押及印文罪，被告偽造「張乙
    ○」印章及於「住宅貸款借據」、「保證書」、「約定書」
    及「切結書」上偽造「張乙○」署押、印文之行為，係偽造
    私文書之階段行為。被告於偽造上開私文書後，復持以行使
    ，其偽造私文書之低度行為，為行使之高度行為吸收，均不
    另論罪。又被告於同一時、地，偽造「住宅貸款借據」、「
    保證書」、「約定書」及「切結書」之偽造文書犯行，係屬
    單純一罪（最高法院95年台上字第3654號判決要旨參照），
    檢察官雖未就被告偽造「約定書」及「切結書」及行使部分
    起訴，惟如前所述，上開犯行與已起訴部分為單純一罪，法
    院自得併予審理，應予敘明。
三、原判決認被告罪證明確，因而適用刑法第216 條、第210 條
    、第219 條等規定，並審酌被告為求獲得新光公司核准貸款
    ，竟冒用他人名義擔任連帶保證人，足生損害於新光公司及
    乙○本人，法紀觀念薄弱，且於犯後未能坦承犯行，顯未知
    悔悟等一切情狀，量處有期徒刑10月。並敘明「住宅貸款借
    據」、「保證書」、「約定書」及「切結書」偽造「張乙○
    」之署押及印文（詳如附表編號1 至4 所示），不問屬於被
    告所有與否，依刑法第219 條規定，併予宣告沒收。另上開
    「住宅貸款借據」、「保證書」、「約定書」及「切結書」
    ，業經被告持交予新光公司，已非屬被告所有，則不另為沒
    收之諭知。至被告偽造之「張乙○」印章1 枚，並無積極證
    據證明業已滅失，亦應依刑法第219 條規定宣告沒收。經核
    原判決認事用法，尚無不合，量刑亦屬允當。被告上訴意旨
    ，否認犯罪，指摘原判決不當，即為無理由，應予駁回。
四、查被告未曾受有刑徒刑以上刑之宣告，有台灣高等法院被告
    全國前案紀錄表一份附卷可稽，此次係屬被告一時思慮不週
    而誤蹈法網；況被告所有之不動產擔保品，業經債權人拍賣
    清償債務；而告訴人亦因本案之認定，即可免除保證人之連
    帶責任，對告訴人而言亦無損害。是被告經此論罪科刑之教
    訓，當知警惕，應無再犯之虞，本院認其所宣告之刑，以暫
    不執行為適當，爰併宣告緩刑2 年。
五、同案被告高進財業經原審判決無罪確定在案，是本院不再予
    論述，合此敘明。
據上論斷，應依刑事訴訟法第368 條，刑法第74條第1 款，判決
如主文。
本案經檢察官陳國全到庭執行職務。
中    華    民    國    95    年    12    月    14    日
                  刑事第四庭    審判長法  官  蕭權閔
                                      法  官  林水城
                                      法  官  吳進寶
以上正本證明與原本無異。
如不服本判決應於收受本判決後10日內向本院提出上訴書狀，其
未敘述上訴理由者，並得於提起上訴後10日內向本院補提理由書
狀（均須按他造當事人之人數附繕本）「切勿逕送上級法院」。
中    華    民    國    95    年    12    月    14    日
                                      書記官  林佳蓉
附錄本件判決論罪科刑法條：
刑法第216 條（行使偽造變造或登載不實之文書罪）
行使第210 條至第215 條之文書者，依偽造、變造文書或登載不
實事項或使登載不實事項之規定處斷。
刑法第210 條（偽造變造私文書罪）
偽造、變造私文書，足以生損害於公眾或他人者，處5 年以下有
期徒刑。
附表：
┌──┬───────┬─────┬─────┬─────┐
│編號│物  品  名  稱│ 數    量 │沒收之依據│備      註│
├──┼───────┼─────┼─────┼─────┤
│ 1  │住宅貸款借據上│各2 枚。  │刑法第219 │          │
│    │偽造「張乙○」│          │條        │          │
│    │之署押及印文  │          │          │          │
│    │              │          │          │          │
├──┼───────┼─────┼─────┼─────┤
│ 2  │保證書上偽造「│各2 枚。  │刑法第219 │          │
│    │張乙○」之署押│          │條        │          │
│    │及印文        │          │          │          │
│    │              │          │          │          │
├──┼───────┼─────┼─────┼─────┤
│ 3  │約定書上偽造「│各2 枚。  │刑法第219 │          │
│    │張乙○」之署押│          │條        │          │
│    │及印文        │          │          │          │
│    │              │          │          │          │
├──┼───────┼─────┼─────┼─────┤
│ 4  │切結書（計2 件│各2 枚。  │刑法第219 │          │
│    │）上偽造「張林│          │條        │          │
│    │眉」之署押及印│          │          │          │
│    │文            │          │          │          │
├──┼───────┼─────┼─────┼─────┤
│ 5  │偽造之「張乙○│1 枚。    │刑法第219 │未能證明已│
│    │」印章        │          │條        │滅失      │
└──┴───────┴─────┴─────┴─────┘


司法院資訊處製作；財團法人民間司法改革基金會備份。
